臺灣高等法院刑事判決　　　　　　　　94年度上訴字第2488號
　　上　訴　人　臺灣板橋地方法院檢察署檢察官
　　被　　　告　乙○○
　　選任辯護人　任鳴鉅律師
上列上訴人因被告違反著作權法案件，不服臺灣板橋地方法院93
年度簡上字第397號，中華民國94年6月3日通常程序第一審判決
（起訴案號：臺灣板橋地方法院檢察署以93年度偵字第960號聲
請處刑，原審93年度簡字第1830號簡易判決）提起上訴，本院判
決如下：
    主  文
原判決撤銷。
乙○○共同連續意圖營利而以移轉所有權之方法散布著作重製物
而侵害他人之著作財產權，處拘役肆拾日，如易科罰金，以佰
元折算壹日。扣案水井型精油擺飾品壹個沒收。
    事  實
一、乙○○係台北縣鶯歌鎮○○○路六十二巷四十後「盛邦玻璃
    藝品有限公司」（下稱盛邦公司）之實際負責人，又「水井
    型精油擺飾品」係「甲○○」前於民國（下同）八十九年二
    月二十日完成原著作品而享有著作權保護之美術著作之雕塑
    （起訴書誤為圖形著作）。乙○○與施欣宜（另案審理）均
    明知在大陸地區銷售之仿制「水井型精油擺飾品」係非經甲
    ○○之同意或授權，所非法重製之侵害甲○○著作財產權之
    重製物，其等二人竟基於共同意圖營利之概括犯意聯絡，由
    乙○○於不詳時間自大陸地區購入不詳數量之非法重製之仿
    上開著作之精油擺飾品，並自九十二年十一月初某日起，於
    前開地點，由施欣宜陳列出售，以每個新台幣 (下同）二百
    五十元之價格，連續出賣予不特定之人多次，以移轉所有權
    之方法散布著作重製物，而侵害上開著作權人甲○○之著作
    財產權，迄九十三年一月五日十七時四十五分許，為警當場
    查獲，並扣得非法仿冒重製之「水井型精油擺飾品」一個。
二、案經甲○○訴由臺北縣政府警察局三峽分局移送臺灣板橋地
    方法院檢察署檢察官偵查起訴。
    理  由
一、訊據被告乙○○固坦承有販賣該水井型精油擺飾品，但矢口
    否認有何侵害告訴人著作財產權之犯行，辯稱：系爭物品並
    不是美術著作，且該物品於數年前即已在大陸廣泛販售，並
    非告訴人原創，告訴人並無享有著作權，又伊並不知係告訴
    人之著作，告訴人雖曾發存證信函通知被告公司，但伊亦以
    存證信函回應質疑其著作權，但未獲告訴人回應，是伊無違
    反著作權法之故意云云。
二、惟查：
  (一)按著作權法第五條第一項第四款規定之「美術著作」，係指
    著作權人以智巧、匠技、描繪或表現之繪畫、雕塑、書法或
    其他具有美感之著作（參照最高法院八十二年台上字第七○
    三七號判決）。且本於自己獨立之思維、智巧、技術而具有
    原創性之創作，即享有著作權，但原創性非如專利法所要求
    之新穎性，倘非重製或製作他人之著作，縱有雷同或相似，
    因屬自己獨立之創作，具原創性，同受著作權法之保護（參
    照最高法院九十二年台上字第一三三九號判決、八十三年台
    上字第五二○六號判決）。又作品是否為美術著作（包括美
    術工藝品）須以是否具備美術技巧之表現為要件，如作品非
    以美術技巧表現思想或感情者，亦即未能表現創作之美術技
    巧者，尚難認係美術著作。至完全以模具或機械製造之作品
    緣非具備美術技巧之表現，自不屬美術著作，至著作人是否
    自始即以大量生產為目的並非著作權法保護之準據，且與該
    作品是否屬工藝品無關（參照經濟部智慧財產局八十六年四
    月二十一日台內著字第8605535號函）。查本件系爭作品
    係告訴人聘請林順清雕塑，其所雕塑之水井擺飾概念係由告
    訴人所提供，由告訴人提出雕塑之觀念與創意與林順清，再
    由林順清完成雕塑品，為免著作權之歸屬產生疑義，故告訴
    人與林順清依著作權法第十二條規定，約定以告訴人為著作
    人，享有著作財產權，業經告訴人甲○○、證人林順清證述
    綦詳。是系爭水井型精油擺飾確係由告訴人與證人林順清合
    作協力完成，乃具有原創性，可以認定。再觀之告訴人之「
    水井型精油擺飾品」，其造形係以古井、洗衣板、取水之拉
    繩等日常生活習見之器具、場地所組合之雕塑，無非係為表
    達昔日在古井邊取水洗衣之傳統復古之日常生活之場景，自
    已熔合上開器具之組合，依其尺寸、大小比例、線條、結構
    、角度、顏色、捏塑之美術技巧，表達其感情思想創作出和
    諧美感之作品，自為著作權法所保護之美術著作雕塑。雖鑑
    定人官政能於原審以系爭之薰香器雕塑品係屬量產品，非著
    作首次附著物，難稱為原件，水井型本體係由多個「樹脂模
    」所成型之部品組合而成，均非著作首次附著物，故非為美
    術著作之雕塑，有鑑定書在卷可按，然該鑑定人忽略上揭所
    指之美術技巧之表現，尚難為本院所採。是系爭之「水井型
    精油擺飾品」屬美術著作之雕塑品，享有著作權受著作權法
    之保護。而告訴人甲○○於創作完成後，並於八十九年十一
    月四日向正安智慧產權事務所登錄著作權著作完成存證記錄
    ，有告訴人提出之出資聘任人證明書、著作權著作完成存證
    記錄書附卷可稽（見偵查卷第八三頁、第二五頁）。該「水
    井型精油擺飾」係甲○○擁有著作權之美術著作雕塑，應受
    著作權保護，洵堪認定。
  (二)上開犯罪事實，業據告訴人甲○○指訴綦詳，並有仿製之「
    水井型精油擺飾品」重製物一個扣案可證，而扣案之仿製「
    水井型精油擺飾品」，與告訴人之美術著作雕塑經外觀之比
    對，兩者之造型完全相同，均由水井、洗衣板、拉繩所組成
    ，水井之外壁均屬鏤空，其鏤空之位置、外壁之花紋均為相
    同，兩者僅顏色有些微差異，足見被告所販售之精油擺飾品
    ，係仿告訴人之「水井型精油擺飾」美術著作雕塑之非法重
    製物，侵害告訴人之著作財產權，可以認定。
  (三)又告訴人發現被告販售上開侵害告訴人之著作財產權之非法
    重製物，即於九十二年十一月十九日已寄發存證信函告知被
    告告訴人享有著作權之各項產品，此有存證信函附卷可稽，
    而被告亦自承有收到存證信函，且嗣後再由證人鍾弦殊多次
    以電話告知被告勿再販售該系爭仿冒重製物等情，亦據證人
    鍾弦殊於偵查中結證在卷（見偵查卷第八五頁至第八六頁）
    ，核與證人陳靜惠即被告之妻於偵查證述知悉告訴人寄存證
    信函乙事相符（見偵查卷第八十頁），足見被告於販售上開
    非法重製物時，業經告知已侵害告訴人之著作財產權後，猶
    繼續販售，其有侵害他人著作權之犯罪故意至為灼然，被告
    所辯無犯罪故意云云，要係卸責之詞，不足採信。
  (四)綜上所述，本件被告意圖營利而販售非法重製之著作重製物
    而侵害他人之著作財產權，事證明確，犯行洵堪認定，應依
    法論科。
三、被告犯罪行為後，著作權法於九十三年九月一日修正公布施
    行，原著作權法第九十一條之一第一項規定：意圖營利而以
    移轉所有權之方法散布著作原件或其重製物而侵害他人之著
    作財產權者，處三年以下有期徒刑、拘役，或科或併科新臺
    幣七十五萬元以下罰金。修正後第九十一條之一第一項改為
    第二項之明知係侵害著作財產權之重製物而散布或意圖散布
    而公開陳列或持有者，處三年以下有期徒刑，得併科新臺幣
    七萬元以上七十五萬元以下罰金。經比較結果，以行為時之
    舊法較有利於被告，依刑法第二條第一項但書之規定，應適
    用有利於被告之行為時法。核被告乙○○所為，係犯行為時
    即93年9月1日修正前之著作權法第九十一條之一第一項意圖
    營利以移轉所有權之方法散布重製物侵害他人著作財產權罪
    。其與施欣宜二人就上揭犯行，有犯意聯絡與行為分擔，應
    論以共同正犯。又其先後多次販售行為，時間緊接，方法相
    同，觸犯構成要件相同之罪名，顯係基於概括犯意為之，為
    連續犯，應依刑法第五十六條規定以一罪論並加重其刑。
四、原審未詳研求，遽為被告無罪之諭知，自嫌欠洽。檢察官上
    訴意旨，指摘原判決不當，為有理由，應由本院將原判決撤
    銷改判。爰審酌被告不尊重他人著作權，破壞著作權市場秩
    序，便參酌其素行、犯罪動機、手段、目的、所生危害、犯
    後態度等一切情狀，量處拘役四十日，並諭知易科罰金之折
    算標準。扣案仿冒之水井型精油擺飾品一個，為被告意圖營
    利供侵害著作權之物，且該等「水井型精油擺飾品」屬被告
    所有，經其承明在卷，爰併依同法第九十八條前段之規定予
    以宣告沒收。
據上論斷，應依刑事訴訟法第369條第1項前段、第364條、第299
條第1項前段，93年9月1日修正前之著作權法第91條之1第1項、
第98條前段，刑法第11條前段、第28條、第56條、第41條第1項
前段，罰金罰鍰提高標準條例第2條，判決如主文。
本案經檢察官田炳麟到庭執行職務。
中　　華　　民　　國　　94　　年　　10　　月　　12　　日
　　　　　　　　　刑事第13庭    審判長法　官  劉景星
　　　　　　　　　　　　　　　　　　  法　官  陳博志
　　　　　　　　　　　　　　　　　　  法　官  李春地
以上正本證明與原本無異。
不得上訴。
                                      書記官  吳鎮鑫
中　　華　　民　　國　　94　　年　　10　　月　　14　　日
附錄：本案論罪科刑法條全文
93年9月1日修正前之著作權法第91條之1第1項
意圖營利而以移轉所有權之方法散布著作原件或其重製物而侵害
他人之著作財產權者，處三年以下有期徒刑、拘役，或科或併科
新臺幣七十五萬元以下罰金。
